【裁判字號】    99,交聲,1833
【裁判日期】    990430
【裁判案由】    聲明異議
【裁判全文】
臺灣臺中地方法院交通事件裁定        99年度交聲字第1833號
原處分機關  交通部公路總局臺中區監理所豐原監理站
異  議  人
即受處分人  甲○○
上列受處分人因違反道路交通管理處罰條例案件，對於交通部公
路總局臺中區監理所豐原監理站民國99年4 月20日所為之裁決（
豐監稽違字第裁63-Z00000000號裁決書），聲明異議，本院裁定
如下：
    主    文
原處分關於罰鍰新臺幣肆萬玖仟伍佰元部分撤銷。
前項撤銷部分，不罰。
    理    由
一、原處分機關略以：異議人即受處分人（下稱受處分人）甲○
    ○於民國98年3月26日21時56分許，駕駛車牌號碼DV-5355號
    自用小客車，行經國道四號高速公路西向9公里處，因「經
    酒精測定器測得0.64mg/L」，為國道公路警察局第三警察隊
    員警以其有違反道路交通管理處罰條例第35條第1項第1款規
    定之行為，當場掣單舉發。本案緩起訴已期滿，本所遂於99
    年4月20日以豐監稽違字第裁63-Z00000000號裁決書，處罰
    鍰新臺幣（下同）49,500元，吊扣駕駛執照12個月，並施以
    道安講習，逾期則依裁決書處罰主文規定裁處，於法並無不
    合等語。
二、受處分人異議意旨略以：本人酒醉駕車違規案，業經臺灣臺
    中地方法院檢察署檢察官依刑事訴訟法第253 條之2 規定諭
    知受處分人捐款30,000元，並參加法治教育2 場次，惟交通
    部公路總局臺中區監理所豐原監理站仍就同一事件裁處受處
    分人罰鍰49,500元，依據行政罰法第26條「一事不二罰」之
    立法意旨，且行政罰法第26條文並無「緩起訴處分」之規定
    ，請求撤銷上開行政罰鍰之處罰，爰聲明異議等語。
三、按汽車駕駛人，駕駛汽車經測試檢定有酒精濃度超過規定標
    準之情形者，處新臺幣15,000元以上60,000元以下罰鍰，並
    當場移置保管該汽車及吊扣其駕駛執照1 年，道路交通管理
    處罰條例第35條第1 項第1 款定有明文。惟依95年2 月5 日
    施行之行政罰法第26條第1 項規定：「一行為同時觸犯刑事
    法律及違反行政法上義務規定者，依刑事法律處罰之。但其
    行為應處以其他種類行政罰或得沒入之物而未經法院宣告沒
    收者，亦得裁處之。」，此乃一行為同時造成刑罰法律與行
    政秩序罰規定發生競合適用之關係時，基於「一事不二罰」
    之法理，經由立法程序確立應以刑罰優先為原則，避免行為
    人承受過度且重複之處罰。此觀該條立法理由明確揭示：「
    一行為同時觸犯刑事法律及違反行政法上義務規定時，由於
    刑罰與行政罰同屬對不法行為之制裁，而刑罰之懲罰作用較
    強，故依刑事法律處罰，即足資警惕時，實無一事二罰再處
    行政罰之必要。且刑事法律處罰，由法院依法定程序為之，
    較符合正當法律程序，應予優先適用。但罰鍰以外之沒入或
    其他種類行政罰，因兼具維護公共秩序之作用，為達行政目
    的，行政機關仍得併予裁處，故為第1 項但書規定。」，其
    理益明。是以上揭行政罰法中刑事法律處罰優先且不再處以
    行政秩序罰之目的，既係因為行為人已接受刑罰而足資警惕
    ，且已發生懲罰之作用，即無使行為人陷於雙重處罰之不利
    益，則關於刑事法律處罰之範圍自應採取實質認定，凡刑事
    實體法或程序法中所規定客觀上剝奪行為人生命、自由、財
    產權利，主觀上亦因制裁之嚴厲性、痛苦性，其強度足以造
    成心理強制而間接達成矯正教化目的之處遇手段，皆應納入
    其中，而不以形式上符合刑法第32條至第34條所定主刑及從
    刑種類者為限，始與法律規範之意旨相符。
四、經查：本件受處分人上開酒後駕車行為，除構成道路交通管
    理處罰條例第35條第1 項第1 款之交通違規事由外，亦已合
    於刑法第185 條之3 服用酒類不能安全駕駛動力交通工具而
    駕駛罪之構成要件，臺灣臺中地方法院檢察署檢察官於斟酌
    受處分人之犯後態度及公共利益之維護後，認以緩起訴處分
    為適當，乃於98年3月27日以98年度速偵字第1416號為緩起
    訴處分，並於處分書中載明緩起訴期間為1年，受處分人應
    於收受檢察官執行緩起訴處分命令通知書之日起2個月內，
    向財團法人臺灣兒童暨家庭扶助基金會臺中市分事務所（下
    稱臺中家扶基金會）支付3 萬元，並應於緩起訴期間起算日
    起，至緩起訴期間屆滿前6 個月止，參加該署所舉辦之法治
    教育2 場次。並應於緩起訴處分確定後，依觀護人之指示，
    按時至該署報到，接受相關規定說明。嗣該緩起訴處分嗣因
    臺灣高等法院臺中分院檢察署駁回再議而確定，受處分人業
    已繳納完畢3 萬元等情，有臺灣臺中地方法院檢察署檢察官
    緩起訴處分書、臺灣高等法院臺中分院檢察署處分書、臺灣
    高等法院被告前案紀錄表、臺中家扶基金會緩起訴處分金收
    據各1 紙在卷可佐。則受處分人上開違反刑事法律禁止規範
    之犯罪事實既已明確，僅因檢察官採取緩起訴處分之替代性
    刑事處遇手段，未將該案逕行起訴或聲請簡易判決處刑，致
    其後適用之刑事訴訟程序有所區別，然受處分人負有履行緩
    起訴條件之義務觀察，其如未在上開指定期間內確實履行義
    務，依刑事訴訟法第253 條之3 第1 項第3 款之規定，受處
    分人將遭受撤銷緩起訴處分之不利益；反之，倘其確實遵守
    並履行各項緩起訴條件，除非合於刑事訴訟法第260 條所定
    情形之1 ，否則受處分人即無再就同一案件遭受刑事訴追之
    虞。從而，受處分人已經由緩起訴處分條件之履行使其免於
    遭檢察官發動起訴程序，仍具有替代刑罰之效果，廣義而言
    ，應屬前揭所稱之「實質刑事法律處罰」，而有行政罰法第
    26條第1 項「一事不二罰」規定之適用（臺灣高等法院臺中
    分院95年度交抗字第477 號裁定同此結論，可值參照）。
五、又法務部95年5 月25日法律字第0950700393號函雖謂：行政
    罰法第26條第2 項所稱「不起訴處分」包括「緩起訴處分」
    在內等語，惟該項乃例外得裁處行政秩序罰之補充規定，參
    諸該條文係將「不起訴處分」、「無罪」、「免訴」、「不
    受理」、「不付審理」等不能證明刑事被告犯罪或未曾使其
    實際接受刑罰之情形逐一臚列，顯然與該條第一項所指發生
    處罰競合之前提要件尚有未合，故有第2 項仍依違反行政法
    上義務規定裁處之必要。本件緩起訴處分既非不能證明行為
    人之犯罪事實，且有負擔一定義務之實質處罰，自與上開行
    政罰法第26條第2 項列舉之不起訴處分等情形迥然有別，仍
    無從遽為比擬而為相同之處置。如若不然，則刑事被告如經
    法院循審判程序判處罰金或得以易科罰金之拘役或有期徒刑
    ，均得以援用行政罰法第26條第1 項之規定，免於處以行政
    秩序罰之雙重不利益；至於藉由緩起訴處分而節省司法資源
    者，在基於實質懲罰目的而負擔一定義務之餘，卻仍需繳納
    一定金額之行政罰鍰，其結果勢必降低刑事被告接受緩起訴
    處分之意願，而反噬緩起訴處分替代繁複刑事審判程序之制
    度性機能。準此以言，行政罰法第26條第2 項既未將緩起訴
    處分列舉其中，本於「例外規定從嚴解釋」之法理及前揭說
    明，自不能將條文中「不起訴處分」之範圍，擴及於性質顯
    不相同之「緩起訴處分」，附此敘明。
六、再者，道路交通管理處罰條例第38條第8 項固規定：「前項
    汽車駕駛人，經裁判確定處以罰金低於本條例第92條第3 項
    所訂最低罰鍰基準規定者，應依本條例裁決繳納不足最低罰
    鍰之部分」。但該條項係94年12月28日增訂，並於95年3 月
    1 日施行，對照行政罰法第26條關於一事不二罰之規定，係
    於94年2 月5 日公布，於95年2 月5 日施行，顯見該項規定
    之立法目的，應係考量適用行政罰法第26條後，在酒後駕車
    違規應受刑事處罰者，刑罰罰金額度低於行政罰鍰之流弊，
    而特別立法補繳差額之情形。而條文既明定「經裁判確定處
    以罰金」之情形，自應以上開條文界定之範圍為限，不得恣
    意擴張適用而侵害人民之財產權，故在酒後駕車違規應受刑
    事處罰，而經法院判處有期徒刑、拘役，並宣告緩刑及向公
    庫支付一定之金額或向指定之公益團體、地方自治團體或社
    區提供義務勞務、經法院判處有期徒刑、拘役得易科罰金、
    或經檢察官為緩起訴處分，而命被告向公庫或指定之公益團
    體、地方自治團體支付一定之金額，或向指定之公益團體、
    地方自治團體或社區提供義務勞務等情形，應均無上開道路
    交通管理處罰條例第38條第8 項之適用，否則即有違行政法
    上的「法律保留原則」。此與行政罰法第26條具體適用產生
    疑義，因緩起訴處分並命被告為金錢給付部分，性質上可謂
    實質的制裁，且造成被告權利受限制的影響，而認定係「實
    質刑事法律處罰」，而有行政罰法第26條第1 項「一事不二
    罰」規定之適用，並未逾越「法律保留原則」，亦未因而侵
    害人民之財產權，並不相同（臺灣高等法院臺中分院98年度
    交抗字第1031、1042號裁定意旨參照）。況受處分人因上開
    酒後駕車之行為，經臺灣臺中地方法院檢察署檢察官於98年
    3 月27日，以98 年度速偵字第1416號為緩起訴處分，定緩
    起訴期間1 年，受處分人除應支付臺中家扶基金會3 萬元外
    ，尚應參加法治教育2 場次，並應於緩起訴處分確定後，依
    觀護人之指定，按時至臺灣臺中地方法院檢察署報到，接受
    相關規定說明，足認受處分人係因同時履行支付3 萬元之財
    產給付、參加法治教育及按時依觀護人指定至臺灣臺中地方
    法院檢察署報到等處遇措施，而本於行政罰法第26條第1 項
    「一事不二罰」之規定，不再裁處「罰鍰」。準此，更不得
    漠視受處分人業因緩起訴處分而已接受處遇措施之事實，強
    將檢察官為緩起訴處分，而命被告向公庫或 指定之公益團
    體、地方自治團體支付一定之金額之財產給付，比附援引為
    「罰金」，而依道路交通管理處罰條例第35條第8 項規定，
    裁處受處分人須繳納上開財產給付不足最低罰鍰之部分。
七、綜上，原處分關於受處分人違反道路交通管理處罰條例第35
    條第1項第1款部分所處罰鍰49,500元，依行政罰法第26條第
    1項前段規定，即應依刑事法律處罰之，已無再依上開道路
    交通管理處罰條例第35條第1項第1款裁處行政罰鍰之餘地，
    受處分人據以聲明異議非無理由，原處分就此部分應予撤銷
    ，另由本院為受處分人不罰之諭知。另就吊扣駕駛執照並施
    以道安講習，係罰鍰以外對於預防再犯之行政罰，乃為抑止
    酒後駕車之不法行為，維護道路交通用路權人之生命、身體
    之安全法益，依行政罰法第26條但書之規定，得裁處之。受
    處分人對於本件吊扣駕駛執照部分之處罰，並未於異議狀中
    指摘，應認受處分人就此部分未予異議，而告確定，附此敘
    明。
八、據上論斷，應依道路交通管理處罰條例第87條第2 項、道路
    交通案件處理辦法第第20條，裁定如主文。
中    華    民    國    99    年    4     月    30    日
                      交通法庭  法  官  蔡美華
上正本證明與原本無異。
如不服本裁定，應於送達後5日內，向本院提出抗告狀。
                                書記官  張皇清
中    華    民    國    99    年    4     月    30    日

司法院資訊處製作；財團法人民間司法改革基金會備份。
